ACORDAO-COMPLETO-2291364

ACÓRDÃO 227/2021 ATA 4/2021 - PLENÁRIO

VISTOS, relatados e discutidos estes autos de processo de aposentadoria de membro do Ministério Público do Trabalho,
ACORDAM os Ministros do Tribunal de Contas da União, reunidos em sessão do Plenário, diante das razões expostas pelo relator e com fundamento na Constituição Federal, art. 71, III, na Lei 8.443/1992, arts. 1º, V, e 39, II, e na decisão proferida pelo Supremo Tribunal Federal no RE 636.553/RS em:
9.1. reconhecer que a presente concessão foi automaticamente registrada em 16/12/2015;
9.2. encaminhar os autos à Secretaria de Fiscalização de Integridade de Atos e Pagamentos de Pessoal e de Benefícios Sociais para a adoção dos procedimentos necessários com vistas à revisão de ofício, nos termos do subitem 9.2.1 do Acórdão 122/2021-TCU-Plenário (rel. Ministro Walton Alencar Rodrigues) .

Ato de aposentadoria com cômputo de tempo de serviço prestado no exercício da advocacia. Análise da oitiva.

Ministério Público do Trabalho.

3. Interessados/Responsáveis:
3.1. Interessado: Almara Nogueira Mendes (XXX.001.488-XX).

13.1. Ministros presentes: Ana Arraes (Presidente), Benjamin Zymler (Relator), Augusto Nardes, Raimundo Carreiro e Jorge Oliveira.
13.2. Ministros-Substitutos convocados: Augusto Sherman Cavalcanti, Marcos Bemquerer Costa e Weder de Oliveira.

ACORDAO-COMPLETO-2525514

Acórdão de Relação 3106/2022 - Primeira Câmara

Acórdão de Relação

Primeira Câmara

BENJAMIN ZYMLER

Adoto como relatório a bem-lançada instrução a cargo da Secretaria de Fiscalização de Pessoal (Sefip) , com a qual manifestou sua anuência o representante do Ministério Público junto ao Tribunal de Contas da União (MPTCU) :
"INTRODUÇÃO 
1.	Trata-se de ato de aposentadoria da Senhora ALMARA NOGUEIRA MENDES (CPF: XXX.001.488-XX) no cargo de Procurador Regional do Trabalho do Ministério Público do Trabalho - MPT, submetido, para fins de registro, à apreciação do Tribunal de Contas da União (TCU) , de acordo com o art. 71, inciso III, da Constituição Federal.
2.	O ato foi cadastrado e disponibilizado ao TCU por intermédio do Sistema de Apreciação e Registro de Atos de Admissão e Concessões (Sisac) , na forma dos arts. 2o, caput e inciso II, e 4o, caput, da Instrução Normativa - TCU 55/2007.
EXAME TÉCNICO
3.	Em nossa instrução anterior (peça 23) , foi dito que o ato da interessada apresentava indícios de ilegalidade, uma vez que não houve a comprovação das contribuições previdenciárias do tempo de serviço prestado no exercício da advocacia, averbado para fins de aposentadoria, resultando, depois de impugnado esse tempo, em não implemento dos requisitos para se aposentar, com base no fundamento utilizado.
4.	Em razão dessa constatação, esta Unidade Técnica emitiu parecer (peça 23) com proposta de oitiva da interessada, para que apresentasse seus argumentos, uma vez que haveria possiblidade de proposta de ilegalidade e o ato tinha dado entrada neste Tribunal há mais de cinco anos.
5.	Em resposta à oitiva desta Unidade Técnica, a interessada, por intermédio de seu procurador legalmente habilitado, encaminhou suas alegações que foram juntadas nas peças 33 e 34. São os seguintes argumentos:
	a) que o tempo de advocacia averbado para fins de aposentadoria (período de 31/5/1977 a 21/6/1990) era antes do advento da Emenda Constitucional 20/1998, sendo que o complexo normativo vigente considerava apenas os fatores idade e tempo de serviço e não o recolhimento de contribuições previdenciárias;
	b) que a Emenda Constitucional 20/1998, em homenagem ao princípio da segurança jurídica, tratou de respeitar as situações já consolidadas anteriormente, à luz da legislação vigente à época;
	c) que, no âmbito do RGPS, vigorava a Lei Orgânica da Previdência Social (Lei 3.807/1960) . Logo, revela-se irrefutável o fato de que, ao tempo em que a arguente esteve exercendo a advocacia vigiam as regras de aposentadoria por tempo de serviço. Por conseguinte, é dispensável a exigência de comprovação de recolhimento das contribuições previdenciárias;
	d) que o Conselho da Justiça Federal, em respeito às regras contidas na Emenda Constitucional 20/1998, editou a Resolução 331/2003, em que determina expressamente que o período em que houve o exercício da advocacia poderá ser averbado apenas com a certidão da OAB, no âmbito da magistratura federal, para o cômputo de tempo de serviço para fins de aposentadoria;
	e) que a SEFIP sustentou seu parecer na ultrapassada Decisão TCU 504/2001, haja vista que ignorou o novo entendimento do próprio TCU formado no ano imediatamente posterior, na Decisão 966/2002 - Plenário;
	f) que a decisão judicial, prolatada nos autos do processo 0003825-44.2015.4.01.3400, deferiu pedido de tutela de urgência, em ação ajuizada pela Associação Nacional dos Magistrados do Trabalho - ANAMATRA e pela Associação dos Juízes Federais do Brasil - AJUFE, garantindo o cômputo do tempo de advocacia anterior à EC 20/1998, independente de prova do pagamento de contribuição previdenciária.
Analise
6.	Como já dissemos em nossa instrução de peça 23, à qual a interessada teve ciência quando da realização da oitiva, a exigência de contribuição previdenciária para o período laborado no exercício da advocacia já vem desde o advento da Lei 3.807/1960 (antiga Lei Orgânica da Previdência Social) e mantida pela Lei 8.212/1991 (atual Lei que dispõe a Seguridade Social) . Isso quer dizer que, com a edição da Emenda Constitucional 20/1998, em nada se mudou em relação a exigência de sua contribuição previdenciária. 
7.	É sabido que o art. 4º da Emenda Constitucional 20/1998 admitiu a possibilidade de que o tempo de serviço seja considerado pela legislação vigente para efeitos de aposentadoria como tempo de contribuição. Todavia, esse mesmo dispositivo foi claro em expor quais tempos de serviço serão admitidos como tempo de contribuição. Vejamos o que diz esse artigo:
'Art. 4º - Observado o disposto no art. 40,  § 10, da Constituição Federal, o tempo de serviço considerado pela legislação vigente para efeito de aposentadoria, cumprido até que a lei discipline a matéria, será contado como tempo de contribuição' (negritamos) .
8.	Observe nesse artigo que não é qualquer tipo de tempo que será considerado como tempo de contribuição, mas somente aquele considerado pela legislação vigente. 
9.	De acordo com a legislação vigente (Leis Lei 3.807/1960 e 8.212/1991) o advogado, que praticava o exercício da advocacia como autônomo, é segurado obrigatório da Previdência Social. Então, não se pode admitir que um advogado, no exercício da sua profissão, possa exercer a advocacia sem que tenha realizado as contribuições previdenciárias. 
10.	Percebe-se que aquele que exerce a advocacia sem a contribuição previdenciária não pode ser considerado como tempo de serviço, pois o art. 4º da EC 20/1998 não amparava essa condição.
11.	Admitir que o advogado, no exercício de suas atribuições na condição de autônomo, somente se tornou obrigado a efetivar as contribuições previdenciárias a partir da Emenda Constitucional 20/1998 é tornar letra morta o art. 5º, inciso IV, da Lei 3.807/1960 e o ainda vigente art. 12, inciso V, da Lei 8.212/1991 que disciplina o regime da Previdência Social.
12.	Ademais, se for admitido que o advogado, na condição de autônomo, regularmente inscrito no conselho de classe, estava isento das contribuições previdenciárias, então, em face do princípio da isonomia, estariam isentos até a EC 20/1998 os demais profissionais liberais inscritos nos seus respectivos conselhos de classe tais como o administrador, contador, economista, médico, nutricionista, enfermeiro, engenheiro, psicólogo, fisioterapeuta, odontólogo, fonoaudiólogo, oftalmologista, entre outros, o que não nos parece razoável.
13.	Cabe esclarecer que o fato de a interessada ter averbado o tempo de advocacia antes do advento da EC 20/1998 não significa que ela poderia usufruir as regras de aposentadoria quando da época do processo de averbação.
14.	Isso porque a averbação de tempo de serviço pelo órgão de origem não vincula a apreciação do ato de aposentadoria pelo TCU, ainda que transcorrido o prazo decadencial previsto na Lei 9.784/1999, pois a averbação não é elemento constitutivo de direito, mas mero apontamento efetuado nos registros funcionais do servidor à vista de documentação apresentada. Ela tem por objetivo apenas abreviar, em momento subsequente, o trâmite burocrático necessário ao reconhecimento pela Administração de algum benefício que venha a ser pleiteado. Nesse sentido foi o Acórdão 4385/2016-TCU-Primeira Câmara (Ministro-Relator Benjamin Zymler) .
15.	Segundo Súmula 359 do Supremo Tribunal Federal - STF, ressalvada a revisão prevista em lei, os proventos da inatividade regulam-se pela lei vigente ao tempo em que o militar, ou o servidor civil, reuniu os requisitos necessários. Portanto, há que aplicar as regras vigentes no momento da aposentação e não àquela que vigorada na vigência do processo de averbação de tempo de serviço. Assim, a aplicação do entendimento exposto na Decisão 504/2001 - TCU - Plenário está em consonância com a jurisprudência do STF.
16.	Sobre a Decisão 966/2002 - Plenário, que foi oriunda de consulta formulada pelo Tribunal Regional Federal da 1ª Região, este Tribunal proferiu decisão nos seguintes termos:
'O Tribunal Pleno, diante das razões expostas pelo Relator, DECIDE:
8.1-conhecer da presente consulta para responder ao ilustre consulente, respeitando a ordem dos quesitos, nestes termos:
8.1.1-a averbação do tempo de exercício de advocacia, até o máximo de 15 (quinze) anos, para efeito de aposentadoria, nos termos do art. 77 da Lei Complementar nº 35/79, aplica-se tão-somente em favor dos Ministros do Supremo Tribunal Federal e dos membros dos demais Tribunais que tenham sido nomeados para os lugares reservados a advogados;
8.1.2-os documentos hábeis para a comprovação do tempo de advocacia para fins de aposentadoria, nos termos do art. 77 da Lei Complementar nº 35/79 e da Constituição Federal com a redação da Emenda Constitucional nº 20/98, são a declaração fornecida pela OAB e a certidão expedida pelo INSS, comprovando o pagamento da contribuição previdenciária;
8.2- arquivar o presente processo'.
17.	Analisando os termos da supramencionada decisão, constatou-se que em nenhum momento este Tribunal permitiu a averbação do tempo de advocacia sem a comprovação do recolhimento previdenciário. Aliás, está explícito em seu subitem 8.1.2 que é necessária a comprovação previdenciária. 
18.	Ademais, não se constatou em seus termos qualquer menção sobre a revogação da Decisão 504/2001, razão pela qual não há que se falar que esta SEFIP emitiu parecer com base em decisão ultrapassada.
19.	Há de esclarecer que, segundo Acórdão 7465/2015-TCU-Primeira Câmara (Ministro-Relator Benjamin Zymler) , não há direito adquirido a determinado entendimento ou à aplicação de determinada jurisprudência do TCU, devendo prevalecer, em cada julgamento, a livre convicção dos julgadores acerca da matéria.
20.	Sobre a Resolução 331/2003 do CJF, vale esclarecer que, segundo precedente deste Tribunal no Acórdão 2900/2014-TCU-Plenário (Ministro-Relator Marcos Bemquerer) , as decisões do Conselho Nacional de Justiça (CNJ) não alcançam a atuação do TCU, cuja independência e jurisdição estão estabelecidas pela Constituição Federal (arts. 70 a 73 da CF/88) . Essa situação vale também para decisões do Conselho da Justiça Federal.
21.	Ademais, segundo Acórdão 442/2014-TCU-Plenário (Ministro-Relator Raimundo Carreiro) , considerando as competências constitucionais conferidas ao Congresso Nacional, em sede de controle externo, exercidas com o auxílio do Tribunal de Contas da União, os acórdãos da Corte de Contas têm prevalência sobre as orientações normativas de outros órgãos da Administração Pública Federal.
22.	A respeito das decisões judiciais citadas pela interessada em seus argumentos, especialmente aquela proferida em 19/12/2016, pela MM. Juíza Federal Titular da 6ª Vara Federal/DF, nos autos do processo 3825-44.2015.4.01.3400, relativamente aos associados da ANAMATRA - Associação Nacional dos Magistrados do Trabalho, verifica-se consta expressamente, na alínea 'h' do decisum, a determinação de que a UNIÃO compute o tempo de advocacia anterior à Emenda Constitucional 20/1998 apenas com base em certidão expedida pela Ordem dos Advogados do Brasil, independentemente de prova de pagamento das contribuições previdenciárias. Entretanto, a interessada não faz parte do rol de beneficiários dessa decisão judicial.
23.	Além disso, cabe esclarecer que a existência de decisão judicial contrária ao entendimento do TCU não impede ou vincula a apreciação do ato submetido a registro. Aliás a sentença judicial somente faz coisa julgada entre as partes que tenha figurado na relação processual e a ela subjacente, não beneficiando nem prejudicando terceiros. Portanto, como este Tribunal não faz parte do processo, não há óbice que o TCU aprecie o ato ou vincule sua decisão ao decidido pelo judiciário.
24.	Diga-se que a existência de decisão judicial divergente, não obsta a atuação do TCU, mesmo por objeto de assuntos semelhantes, haja vista a independência de instâncias e a competência do TCU para apreciar os atos submetidos a registro. 
25.	O TCU exerce a sua jurisdição independentemente das demais instâncias. O Tribunal possui competências próprias e privativas, estatuídas pela Constituição Federal e pela sua Lei Orgânica, inexistindo vinculação entre o processo do TCU e outro versando sobre idêntica matéria no âmbito do Poder Judiciário ou da Administração Pública.
26.	Cabe esclarecer que é firme o entendimento deste Tribunal de que as decisões de órgãos do Poder Judiciário ou da Administração Pública não podem compelir esta Corte de Contas a registrar ato de aposentadoria, salvo quando o Tribunal for parte e a determinação for expedida pelo STF, a exemplo dos Acórdão 1857/2003-TCU-Plenário (Ministro-Relator Adylson Motta) , 961/2006, 962/2006 e 963/2006 todos do Plenário, cujo Ministro-Relator foi Walton Alencar Rodrigues.
27.	Diante do exposto, como a interessada não conseguiu demonstrar o recolhimento das contribuições previdenciárias do tempo de serviço prestado no exercício da advocacia que lhe possa garantir aposentadoria com base no art. 6º da Emenda Constitucional 41/2003, o seu ato de aposentadoria deverá ser apreciado pela ilegalidade.
28.	Portanto, considerando a idade atual (63 anos) , restaria à interessada uma das seguintes opções:
	a) comprovar o recolhimento previdenciário de, no mínimo, 9 anos, 10 meses e 22 dias do tempo de serviço prestado no exercício da advocacia, visando manter-se aposentada com base no art. 6º da Emenda Constitucional 41/2003;
	b) solicitar nova aposentadoria, com fundamento no art. 40, § 1º, inciso III, alínea 'b', da Constituição Federal, com proventos proporcionais, calculados pela média das remunerações utilizadas como base para as contribuições (regras novas) ;
	c) retornar à ativa.
29.	Nada obstante, deve-se dispensar a devolução dos valores indevidamente recebidos de boa-fé, nos termos do Enunciado 106 da Súmula de Jurisprudência deste Tribunal.
CONCLUSÃO 
30.	A abrangência e a profundidade das verificações levadas a efeito fundamentam convicção de que o ato de aposentadoria da interessada deve ser apreciado pela ilegalidade, em face da averbação para fins de aposentadoria de tempo de serviço prestado no exercício da advocacia sem comprovação do recolhimento das contribuições previdenciárias, resultando, depois de impugnado esse tempo, em não cumprimento dos requisitos para se aposentar, com base no fundamento utilizado.
PROPOSTA DE ENCAMINHAMENTO 
31.	Ante o exposto, com fundamento nos arts. 71, inciso III, da Constituição Federal, 1o, inciso V, e 39, inciso II, da Lei 8.443/1992 e 260, § 1o, do Regimento Interno do Tribunal de Contas da União, propõe-se:
a) considerar ilegal e negar o registro do ato de aposentadoria da interessada, em face da averbação para fins de aposentadoria de tempo de serviço prestado no exercício da advocacia sem comprovação do recolhimento das contribuições previdenciárias, resultando, depois de impugnado esse tempo, em não cumprimento dos requisitos para se aposentar, com base no fundamento utilizado.
b) dispensar o ressarcimento das quantias indevidamente recebidas de boa-fé, consoante o disposto no Enunciado nº 106 da Súmula de Jurisprudência do TCU;
c) determinar ao Ministério Público do Trabalho - MPT que:
c.1) abstenha de realizar pagamentos para o ato ora apreciado pela ilegalidade, no prazo 15 (quinze) dias, contado a partir da ciência desta deliberação, sujeitando-se a autoridade administrativa omissa à responsabilidade solidária, nos termos do art. 262, caput, do Regimento Interno do TCU;
c.2) oriente a Senhora ALMARA NOGUEIRA MENDES que ela poderá adotar uma das seguintes alternativas:
1) comprovar o recolhimento previdenciário de, no mínimo, 9 anos, 10 meses e 22 dias do tempo de serviço prestado no exercício da advocacia, visando manter-se aposentada com base no art. 6º da Emenda Constitucional 41/2003;
2) solicitar nova aposentadoria, com fundamento no art. 40, § 1º, inciso III, alínea 'b', da Constituição Federal, com proventos proporcionais, calculados pela média das remunerações utilizadas como base para as contribuições (regras novas) ;
3) retornar à ativa.
c.3) comunique a interessada do teor desta decisão, alertando-a de que o efeito suspensivo proveniente da interposição de eventuais recursos não a exime da devolução dos valores percebidos indevidamente após a respectiva notificação, caso os recursos não sejam providos;
c.4) no prazo de trinta dias, contados da ciência da decisão, envie a este Tribunal documentos comprobatórios de que a interessada está ciente do julgamento deste Tribunal."
É o relatório.

8.1. Francine Salgado Cadó (104.437/OAB-RS) e outros, representando Almara Nogueira Mendes.

Procurador Marinus Eduardo De Vries Marsico.

PESSOAL. APOSENTADORIA. MEMBRO DO MINISTÉRIO PÚBLICO DO TRABALHO. TEMPO DE OAB SEM RECOLHIMENTO DE CONTRIBUIÇÃO PREVIDENCIÁRIA. OITIVA. RE 636.553/RS. RECONHECIMENTO DO REGISTRO POR DECURSO DE PRAZO. CONSIDERAÇÕES SOBRE O § 2º DO ART. 260 DO REGIMENTO INTERNO À LUZ DO § 2º DO ART. 54 DA LEI 9.784/1990. DETERMINAÇÃO.

APOSENTADORIA (APOS)

Secretaria de Fiscalização de Integridade de Atos e Pagamentos de Pessoal e de Benefícios Sociais (Sefip).

Trata-se de aposentadoria de Procuradora Regional do Trabalho que recebeu proposta de ilegalidade dos pareceres em decorrência do cômputo de 13 anos e 25 dias de tempo de advocacia sem o recolhimento da respectiva contribuição previdenciária (de 31/5/1977 a 21/6/1990, conforme documento de fl. 4, peça 7) .
2. De início, esclareço que trago o processo ao Plenário tendo em vista a relevância da matéria processual a ser examinada.
3. Embora o ato de aposentadoria da sra. Almara Nogueira Mendes tenha sido encaminhado ao Tribunal em 2010, este processo somente foi autuado em 2016, momento no qual se realizou diligência junto à origem (Ministério Público do Trabalho) com vistas a verificar a existência de contribuição previdenciária relativamente a tempo de advocacia comprovado apenas por meio de certidão da Ordem dos Advogados do Brasil (OAB) . 
4. Chamada aos autos, a sra. Almara Nogueira Mendes, apresentou alegações de peça 33. Basicamente, a interessada defendeu que não havia, anteriormente à EC 20/1998, exigência de recolhimento de contribuição previdenciária sobre o tempo de advocacia, por entender que a aposentadoria se dava com base no tempo de serviço, inclusive à época em que exercia a advocacia (de 31/5/1977 a 21/6/1990) .
5. Argumentou que a Decisão 504/2001-Plenário teria sido superada pela Decisão 966/2002-Plenário e estaria em desarmonia com julgados do STJ e com a Resolução 331/2003 do Conselho da Justiça Federal. Invocou, ainda, a decisão favorável à Associação Nacional dos Magistrados do Trabalho (Anamatra) no processo 3825-44.2015.4.01.3400
6. A Sefip rejeitou as alegações da inativa e propôs que a presente concessão fosse considerada ilegal, por entender que nenhuma das decisões citadas vincularia esta Corte, sendo certo, ainda, que a interessada, na condição de Procuradora do Trabalho, não seria membro da Anamatra. Por fim, a unidade técnica esclareceu que a Decisão 966/2002-Plenário, citada pela interessada, exigiria, sim, a comprovação do recolhimento de contribuição previdenciária ("8.1.2-os documentos hábeis para a comprovação do tempo de advocacia para fins de aposentadoria, nos termos do art. 77 da Lei Complementar nº 35/79 e da Constituição Federal com a redação da Emenda Constitucional nº 20/98, são a declaração fornecida pela OAB e a certidão expedida pelo INSS, comprovando o pagamento da contribuição previdenciária") .
7. Feito esse breve relatado, cumpre notar, de início, cumpre notar que, diante da decisão proferida pelo Supremo Tribunal Federal (STF no RE 636.553/RS) , a presente concessão foi automaticamente registrada, em virtude do decurso do prazo de cinco anos do ingresso do ato nesta Corte, ocorrido em 16/12/2010, como será visto mais adiante.
8. Nada obstante, dada a possibilidade de revisão de ofício, entendo pertinente tecer as considerações a seguir.
Da necessidade de contribuição previdenciária relativamente ao tempo de advocacia para membros do Ministério Público
9. Como a própria interessada reconheceu, a previdência do advogado era regida pela Lei 3.807/1960 (Lei Orgânica da Previdência Social - LOPS) , regulamentada pelo Decreto 48.959-A/1960. 
10. Ora, o advogado pode exercer seu ofício como profissional liberal (autônomo) ou como empregado de outrem - situação idêntica à dos médicos, dentistas e outros profissionais. Ambas as situações eram abarcadas pelo art. 5º da LOPS, nas diversas redações que recebeu ao longo do período:
"Art. 5º São obrigatoriamente segurados, ressalvado o disposto no art. 3º:   (Redação dada pela Lei nº 5.890, de 1973) 
I - os que trabalham, como empregados, no território nacional;  (Redação dada pela Lei nº 5.890, de 1973) 
I - como empregados:  (Redação dada pela Lei nº 6.887, de 1980) 
a) os que trabalhem nessa condição no Território Nacional, inclusive os domésticos; (Incluída pela Lei nº 6.887, de 1980) 
 (...omissis...) 
II - os titulares de firma individual;  (Redação dada pela Lei nº 6.887, de 1980) 
III - os titulares de firma individual e os diretores, sócios gerentes, sócios solidários, sócios quotistas, sócios de indústria, de qualquer empresa;   (Redação dada pela Lei nº 5.890, de 1973) 
IV - os trabalhadores autônomos.  (Redação dada pela Lei nº 5.890, de 1973) 
IV - os trabalhadores autônomos, os avulsos e os temporários.  (Redação dada pela Lei nº 6.887, de 1980) "
11. Estavam excluídos do regime geral de previdência social apenas os servidores civis e militares da União, dos estados, dos municípios e dos territórios, bem como os das respectivas autarquias, que, nessa qualidade, estivessem sujeitos a regime próprio de previdência social, bem como o trabalhador rural que não fosse considerado empregado em atividade industrial ou comercial.
12. Assim, a ausência de contribuição previdenciária relativa ao tempo de advocacia decorre do não cumprimento de obrigação tributária por parte da interessada, não sendo lícito invocar o art. 4º da Emenda Constitucional 20/1998 (a seguir transcrito) , aplicável apenas às situações nas quais não era exigido o recolhimento de contribuição previdenciária.
Art. 4º Observado o disposto no art. 40, § 10, da Constituição Federal, o tempo de serviço considerado pela legislação vigente para efeito de aposentadoria, cumprido até que a lei discipline a matéria, será contado como tempo de contribuição. 
13. Por conseguinte, não se pode considerar como se de contribuição fosse o tempo de advocacia sobre o qual não houve recolhimento de contribuição previdenciária por parte do profissional liberal, seja ele advogado ou profissional de saúde, pois fica prejudicado o cumprimento da obrigação de compensação entre os regimes de previdência estipulada no § 9º do art. 201 da Constituição (grifos acrescidos) :
"Art. 201. A previdência social será organizada sob a forma de regime geral, de caráter contributivo e de filiação obrigatória, observados critérios que preservem o equilíbrio financeiro e atuarial, e atenderá, nos termos da lei, a:  (Redação dada pela Emenda Constitucional nº 20, de 1998) 
..................................................................................................................................................
§ 9º Para efeito de aposentadoria, é assegurada a contagem recíproca do tempo de contribuição na administração pública e na atividade privada, rural e urbana, hipótese em que os diversos regimes de previdência social se compensarão financeiramente, segundo critérios estabelecidos em lei.  (Incluído  pela Emenda Constitucional 20/1998) 
14. Em decorrência dessa necessidade de compensação, a jurisprudência do Supremo Tribunal Federal, bem assim a do Superior Tribunal de Justiça, firmou-se no sentido de não ser possível computar o tempo rural para o regime próprio de previdência do servidor (RPPS) sem que haja o recolhimento de contribuição previdenciária para o regime geral de previdência social (RPGS) .
15. Nesse sentido, transcrevo a ementa do RE 740.980 AgR/SC (rel. Ministra Rosa Weber, julgado pela Primeira Turma em 24/3/2015) :
"DIREITO PROCESSUAL E PREVIDENCIÁRIO.  COMPETÊNCIA DO RELATOR PARA JULGAMENTO MONOCRÁTICO NOS TERMOS DO ART. 544, § 4º, DO CPC.  SERVIDOR PÚBLICO. APOSENTADORIA. CONTAGEM RECÍPROCA.  TEMPO DE SERVIÇO RURAL. RECOLHIMENTO DE CONTRIBUIÇÃO PREVIDENCIÁRIA. NECESSIDADE. REVISÃO DE BENEFÍCIO. CONSONÂNCIA DA DECISÃO RECORRIDA COM A JURISPRUDÊNCIA CRISTALIZADA NO SUPREMO TRIBUNAL FEDERAL. ACÓRDÃO RECORRIDO PUBLICADO EM 07.12.2010. O caso ora em discussão é de típico julgamento monocrático do recurso, a incidir as disposições constantes no art. 544, § 4º, II, do Código de Processo Civil. Precedentes. O entendimento adotado pela Corte de origem, nos moldes do que assinalado na decisão agravada, não diverge da jurisprudência firmada no âmbito deste Supremo Tribunal Federal, que assentou a obrigatoriedade do recolhimento das contribuições previdenciárias correspondentes ao tempo de serviço rural para a contagem recíproca para a aposentadoria de servidor público."
16. Ora, se até mesmo o trabalhador rural, de quem não era exigida contribuição previdenciária para fins de aposentadoria no RGPS, é obrigado a indenizar o regime de origem, com mais razão deve fazê-lo o contribuinte obrigatório para fins de assegurar a contagem recíproca desse tempo no RPPS.
17. Tal indenização (do tempo de advocacia) foi tornada viável pela IN 77/2015 do Instituto Nacional do Seguro Social, arts. 24 e 25 (grifos acrescidos) :
"Art. 24. O pagamento referente às contribuições relativas ao exercício de atividade remunerada, alcançadas pela decadência, será efetuado mediante cálculo de indenização.
§ 1º Para fins de cálculo, o INSS utilizará como base de incidência o valor da média aritmética simples dos maiores salários de contribuição correspondentes a 80% (oitenta por cento) de todo o período contributivo decorrido desde a competência julho de 1994, ainda que não recolhidas às contribuições correspondentes, nos casos de empregados, trabalhadores avulsos, empregados domésticos e prestadores de serviço a partir da competência abril de 2003, corrigidos mês a mês pelos mesmos índices utilizados para a obtenção do salário de benefício, respeitados os limites mínimo e máximo do salário de contribuição.
.................................................................................................................................................
Art. 25. Para fins de contagem recíproca, poderá ser certificado para a Administração Pública o tempo de contribuição do RGPS correspondente ao período em que o exercício de atividade exigia ou não filiação obrigatória, desde que efetivada na forma de indenização.
Parágrafo único. A indenização a que se refere o caput será calculada com base na remuneração vigente na data do requerimento sobre a qual incidem as contribuições para o RPPS, observado o limite máximo do salário de contribuição, e, na hipótese de o requerente ser filiado também ao RGPS, seu salário de contribuição nesse regime não será considerado para fins de indenização."
18. Não socorre à inativa a decisão proferida nos autos do processo 0003825-44.2015.4.01.3400, em ação ajuizada pela Associação Nacional dos Magistrados do Trabalho e pela Associação dos Juízes Federais do Brasil, que beneficia apenas os filiados daquelas entidades, o que não ocorre na espécie. 
19. De outro lado, a Resolução 331/2003 do Conselho da Justiça Federal, que não abarca a interessada, membro do Ministério Público do Trabalho, não vincula esta Corte de Contas no desempenho de sua competência constitucional.
20. E não se diga que o Acórdão 1435/2019-TCU-Plenário, no qual fui voto vencido, ampararia a situação ora tratada, pois esse acórdão limitou-se a examinar a situação específica da magistratura. 
21. Ademais, se o exercício da advocacia é condição necessária para uma parte da magistratura (a saber, os magistrados nomeados para os tribunais para compor o chamado "quinto constitucional") , o mesmo não ocorre com os membros do Ministério Público ou com os servidores públicos em geral, motivo pelo qual não se lhes deve conferir tratamento especial, à margem da legislação.
22. E, no tocante, ao servidor federal, observo que, ao contrário do que usualmente se afirma, havia contribuição para o regime próprio, a uma alíquota de 5%, conforme previam os arts. 95 e 96 do Decreto 83.081/1979:
"Art. 95. O custeio da previdência social dos funcionários de que trata a Seção III do Capítulo II do Título I é atendido:
I - pela contribuição do funcionário, de 5% (cinco por cento) do seu salário-base, definido no artigo 96;
II - por dotações específicas do Orçamento Geral da União.
Parágrafo único. A contribuição de que trata o item I não é devida pelo funcionário aposentado, sem prejuízo dos direitos assegurados a ele e aos seus dependentes.
Art. 96. Entende-se como salário-base do funcionário civil da União a soma das importâncias correspondentes a:
I - vencimento do cargo;
II - gratificação adicional por tempo de serviço;
III - gratificação de função;
IV - gratificação de raios X;
V - diferença de vencimentos recebida a título de vantagem pessoal."
23. Nesse ponto, cumpre salientar que nem mesmo no Pretório Excelso existe jurisprudência firme no tocante à desnecessidade de contribuição relativamente ao tempo de advocacia para magistrado. Ao contrário, sobreleva-se o julgamento dos Embargos de Declaração nos Embargos de Declaração nos Embargos de Declaração no Agravo Regimental no MS 33.585 (rel. Ministro Luiz Fux, julgado pela Primeira Turma em 26/5/2017) :
"EMBARGOS DE DECLARAÇÃO NOS EMBARGOS DE DECLARAÇÃO NOS EMBARGOS DE DECLARAÇÃO NO AGRAVO REGIMENTAL EM MANDADO DE SEGURANÇA. MAGISTRADO. APOSENTADORIA. CONTAGEM DE TEMPO DE EXERCÍCIO DE ADVOCACIA. NECESSIDADE DE COMPROVAÇÃO DO RECOLHIMENTO DAS CONTRIBUIÇÕES PREVIDENCIÁRIAS PARA A CONCESSÃO DE APOSENTADORIA PELO REGIME PRÓPRIO DE PREVIDÊNCIA SOCIAL. ARTIGO 202, § 2º, DA CONSTITUIÇÃO DA REPÚBLICA (EM SUA REDAÇÃO ORIGINAL) . DECISÃO QUESTIONADA QUE POSSIBILITOU AO AGRAVANTE O SEU RETORNO À ATIVIDADE PARA COMPLEMENTAÇÃO DO TEMPO NECESSÁRIO PARA APOSENTADORIA INTEGRAL, O RECOLHIMENTO DAS CONTRIBUIÇÕES PREVIDENCIÁRIAS OU A MUDANÇA DA FORMA DE APOSENTADORIA, DE INTEGRAL PARA PROPORCIONAL AO TEMPO DE CONTRIBUIÇÃO. OMISSÃO, CONTRADIÇÃO OU OBSCURIDADE. INEXISTÊNCIA. ERRO MATERIAL. INOCORRÊNCIA. EFEITOS INFRINGENTES. IMPOSSIBILIDADE. ARTS. 1.022 E 1.024 DO CPC/2015. REITERAÇÃO DE RECURSO COM MANIFESTO INTUITO PROTELATÓRIO. ELEVAÇÃO DA MULTA PARA 10% SOBRE O VALOR ATUALIZADO DA CAUSA. ART. 1.026, § 3º, DO CPC/2015. EMBARGOS DE DECLARAÇÃO DESPROVIDOS COM ELEVAÇÃO DA MULTA."
24. Dessarte, tendo em vista as diferenças entre a magistratura e o Ministério Público, considerando a necessidade de compensação entre os regimes e a possibilidade jurídica de a interessada vir a recolher de forma indenizada a contribuição relativa ao tempo de advocacia - que deveria ter sido paga contemporaneamente à época em que desenvolveu tal atividade -, proponho que seja considerada ilegal a presente concessão, na linha da instrução da Sefip, a qual incorporo a este voto como razão de decidir. 
25. Veja-se que já em 1960 a Lei 3.841 disciplinava a contagem recíproca entre os regimes de previdência: 
"Art. 1º - A União, as Autarquias, as Sociedades de Economia Mista e as Fundações instituídas pelo Poder Público contarão, reciprocamente, para os efeitos de aposentadoria, o tempo de serviço anterior prestado a qualquer dessas entidades, pelos respectivos funcionários ou empregados.
§ 1º - Será também computado, para os mesmos efeitos dêste dispositivo, o tempo de serviço prestado a qualquer das referidas entidades anteriormente ao ato da admissão no cargo ou emprêgo, por seus funcionários ou servidores, seja qual fôr a sua categoria profissional, a natureza do trabalho executado e a respectiva relação jurídica ou de dependência.
§ 2º - A contagem de tempo será feita de acôrdo com os informes ou registros existentes, em poder da entidade ou do funcionário exigida, porém, no caso da reciprocidade prevista neste artigo, prova hábil do órgão ou pessoa jurídica a que o beneficiário haja servido.
Art. 2º - Na contagem prevista no artigo anterior e para os mesmos efeitos, será incluído o tempo de serviço prestado aos Estados e Municípios.
Art. 3º - Não havendo o beneficiário contribuído para a instituição de previdência social a que pertencia durante o tempo contado para os efeitos desta lei, pagará, em 30 (trinta) prestações mensais, descontadas em fôlha, a importância equivalente a 10% (dez por cento) do montante dos salários ou vencimentos percebidos naquele período salvo se, no cargo ou serviço atual já houver recolhido ao Instituto respectivo o mínimo de 120 (cento e vinte) contribuições mensais.
Art. 4º - As vantagens previstas no artigo 180 do Estatuto dos Funcionários Públicos Civis da União (Lei nº 1.711, de 28 de outubro de 1952) , são extensivos à aposentadoria dos funcionários ou servidores das Sociedade de Economia Mista e Fundações instituídas pelo Poder Público.
Art. 5º - Aos atuais servidores ou funcionários beneficiados por esta Lei é assegurado o direito de requerer a contagem do tempo a incorporar, dentro do prazo de dois anos da data de sua publicação.
Parágrafo único - Para os casos futuros vigorará igual prazo, a ser contado da data de admissão ao trabalho."
Dos efeitos do RE 636.553/RS e do § 2º do art. 260 do RITCU 
26. Nada obstante essas considerações, o ato de aposentadoria da interessada deve ser considerado automaticamente registrado, uma vez que deu entrada nesta Corte de Contas em 16/12/2010. 
27. Essa proposta está em consonância com a decisão proferida pelo Supremo Tribunal Federal (STF) no RE 636.553/RS (julgado em 19/2/2020 pelo Tribunal Pleno, rel. Ministro Gilmar Mendes) :   
"Em atenção aos princípios da segurança jurídica e da confiança legítima, os Tribunais de Contas estão sujeitos ao prazo de 5 anos para o julgamento da legalidade do ato de concessão inicial de aposentadoria, reforma ou pensão, a contar da chegada do processo à respectiva Corte de Contas."
28. A Suprema Corte, inovando sua jurisprudência - sendo que, na jurisprudência anteriormente vigente, suficiente seria a oitiva do servidor cujo ato se apreciava tardiamente (situação destes autos) -, firmou entendimento de que haveria um prazo decadencial para apreciação dos atos de concessão.
29. De outro giro, a decisão proferida nos embargos declaratórios não exclui a possibilidade de o Tribunal rever de ofício esses atos automaticamente registrados, no prazo de cinco anos, a contar do registro, como se depreende do voto do Ministro Gilmar Mendes, relator (RE 636.553 ED/RS, julgados em 7/12/2020 pelo Tribunal Pleno) , o qual transcrevo parcialmente (grifos acrescidos) :
"Para melhor compreensão do tema, faço, primeiramente, uma síntese do quadro jurídico aqui posto. Nesse aspecto, enfatizo ser preciso distinguir duas hipóteses, cuja definição evidencia qual entendimento jurisprudencial desta Corte deverá ser aplicado ao caso concreto, ao mesmo tempo em que explicita o motivo pelo qual os embargos de declaração ora apreciados não têm fundamento. 
A primeira hipótese refere-se à situação em que o TCU anula as aposentadorias ou pensões por ele próprio já julgadas legais e registradas. Nesse caso, em que há anulação de ato administrativo complexo aperfeiçoado, aplica-se o art. 54 da Lei 9.784/1999. Tal procedimento não foi objeto da presente ação. 
Já a segunda hipótese refere-se à atividade de controle externo, pela qual o Tribunal de Contas da União aprecia aposentadorias e pensões concedidas pelos órgãos da Administração Pública - podendo julgá-las ilegais, negando-lhes o registro, ou aprová-las. É sobre isso que se tratou nesta ação, isto é, sobre a competência disposta no art. 71, III, da Constituição Federal.
Nessa perspectiva, destaco que, como bem lembrado pelo Ministro Edson Fachin em seu voto, desde 1957, o Supremo Tribunal Federal tem se posicionado no sentido de que o ato de concessão de aposentadoria teria natureza de ato complexo, segundo o qual seria necessária a conjugação da vontade do órgão de origem e do TCU para que fosse perfectibilizado. 
Por esse motivo, após a edição da Lei 9.784/1999, firmou-se o entendimento de que seu art. 54 não poderia ser aplicado durante o período entre a publicação do ato de aposentadoria pelo órgão de origem e a apreciação da sua legalidade pelo TCU, haja vista ainda inexistir ato acabado. 
Quanto a esse ponto, a decisão ora embargada não alterou a jurisprudência há muito firmada, segundo a qual a concessão de aposentadoria ou pensão constitui ato administrativo complexo. E, por constituir exercício da competência constitucional, a apreciação desse ato segue a ocorrer sem a participação dos interessados - portanto, sem a observância do contraditório e da ampla defesa. 
Entretanto, ao apreciar o objeto da presente repercussão geral, e colacionando-se jurisprudência do STF, restou evidenciado ser recorrente a demora das Cortes de Contas em finalizar a análise da legalidade da concessão inicial e, por consequência, em constituir o ato administrativo. 
A questão posta foi a seguinte: se, por um lado, entende-se pela inaplicabilidade do art. 54 da Lei 9.784/1999 ao período compreendido entre a publicação do ato de aposentadoria pelo órgão de origem e a apreciação da sua legalidade pelo TCU, por outro o Supremo Tribunal Federal concluiu não ser possível deixar de se constatar o longo prazo que vem sendo reiteradamente utilizado para finalização da análise pelo TCU. 
Ao corretamente avaliar esse cenário, com fundamento nos princípios da segurança jurídica e da confiança legítima, bem como por estar atenta à importância da estabilização das relações jurídicas - seja em favor da Administração ou em favor do administrado - esta Corte julgou que também para apreciação da legalidade do ato de aposentadoria deveria haver limite de prazo. Entendeu-se ser descabida a constante ocorrência de situações em que atos aparentemente já consolidados são desconstituídos após o transcurso de largo período. 
Diante da inexistência de norma que incida diretamente à hipótese, aplicou-se ao caso o disposto no art. 4º da LINDB, in verbis:
'Art. 4º Quando a lei for omissa, o juiz decidirá o caso de acordo com a analogia, os costumes e os princípios gerais de direito'.
Nesses termos, tendo em vista o princípio da isonomia, o mais correto foi considerada a utilização, por analogia, do prazo estipulado no Decreto 20.910/1932, que assim dispõe: 'Art. 1º As dívidas passivas da União, dos Estados e dos Municípios, bem assim todo e qualquer direito ou ação contra a Fazenda federal, estadual ou municipal, seja qual for a sua natureza, prescrevem em cinco anos contados da data do ato ou fato do qual se originarem'.
Passado esse prazo sem finalização do processo, o ato restará automaticamente estabilizado. Abre-se, a partir daí, a possibilidade de sua revisão, nos termos do art. 54 da Lei 9.873/1999."
30. Veja-se que, até essa virada jurisprudencial, o entendimento do STF era pacífico quanto à necessidade de se promover a oitiva do servidor após o prazo de cinco anos do ingresso do ato no Tribunal. Cito, à guisa de ilustração, o seguinte julgado (grifos acrescidos) :
"EMENTA: MANDADO DE SEGURANÇA. ATO DO TRIBUNAL DE CONTAS DA UNIÃO. COMPETÊNCIA DO SUPREMO TRIBUNAL FEDERAL. NEGATIVA DE REGISTRO A PENSÃO. PRINCÍPIO DA SEGURANÇA JURÍDICA. GARANTIAS CONSTITUCIONAIS DO CONTRADITÓRIO E DA AMPLA DEFESA. 1. A inércia da Corte de Contas, por mais de cinco anos, a contar da submissão do ato concessivo da pensão ao TCU, consolidou afirmativamente a expectativa da pensionista quanto ao recebimento de verba de caráter alimentar. Esse aspecto temporal diz intimamente com: a) o princípio da segurança jurídica, projeção objetiva do princípio da dignidade da pessoa humana e elemento conceitual do Estado de Direito; b) a lealdade, um dos conteúdos do princípio constitucional da moralidade administrativa (caput do art. 37) . São de se reconhecer, portanto, certas situações jurídicas subjetivas ante o Poder Público, mormente quando tais situações se formalizam por ato de qualquer das instâncias administrativas desse Poder, como se dá com o ato formal de pensão. 2. A manifestação do órgão constitucional de controle externo há de se formalizar em tempo que não desborde das pautas elementares da razoabilidade. Todo o Direito Positivo é permeado por essa preocupação com o tempo enquanto figura jurídica, para que sua prolongada passagem em aberto não opere como fator de séria instabilidade inter-subjetiva ou mesmo intergrupal. A própria Constituição Federal de 1988 dá conta de institutos que têm no perfazimento de um certo lapso temporal a sua própria razão de ser. Pelo que existe uma espécie de tempo constitucional médio que resume em si, objetivamente, o desejado critério da razoabilidade. Tempo que é de cinco anos (inciso XXIX do art. 7º e arts. 183 e 191 da CF; bem como art. 19 do ADCT) . 3. O prazo de cinco anos é de ser aplicado aos processos de contas que tenham por objeto o exame de legalidade dos atos concessivos de aposentadorias, reformas e pensões. Transcorrido in albis o interregno qüinqüenal, é de se convocar os particulares para participarem do processo de seu interesse, a fim de desfrutar das garantias constitucionais do contraditório e da ampla defesa  (inciso LV do art. 5º) . 4. A concessão do mandado de segurança, impetrado em 15 de janeiro de 2010, 'não produz efeitos patrimoniais em relação a período pretérito, os quais devem ser reclamados administrativamente ou pela via judicial própria' (Súmula nº 271) " (MS 28.720, julgado pela Segunda Turma em 20/3/2012; rel. Ministro Ayres Britto) .
31. Em razão dessa jurisprudência então pacífica, o TCU proferiu o Acórdão 587/2011-TCU-Plenário (rel. Ministro Valmir Campelo) , em representação formulada pela Consultoria Jurídica, de modo a consignar a necessidade de oitiva prévia dos interessados nos processos de admissão e concessão de aposentadoria e pensão após o decurso do prazo de cinco anos, contados a partir do envio do ato para esta Corte:
"9.2. reconhecer que o TCU, diante de constatação que possa levar à negativa de registro de ato de admissão de pessoal e de concessão de aposentadoria, reforma e pensão, deve assegurar ao (s) interessado (s) /beneficiário (s) a oportunidade do uso das garantias constitucionais do contraditório e da ampla defesa, sempre que transcorrido lapso temporal superior a cinco anos quando da apreciação, sem prejuízo do encaminhamento previsto no item 9.6 deste acórdão;
9.3. deixar assente que o prazo de cinco anos, ao término do qual deve ser instaurado o contraditório, é contado a partir da entrada do ato no TCU, observada a orientação contida no item 9.6 da presente deliberação;
9.4. esclarecer que o procedimento previsto no item 9.2 acima incide inclusive sobre os processos em curso;
 (...) 
9.6. determinar à Secretaria de Fiscalização de Pessoal (Sefip) e à Consultoria Jurídica (Conjur) que acompanhem o avanço dos debates e da jurisprudência no âmbito do STF sobre as questões objeto destes autos, submetendo à Presidência do Tribunal, tão logo consolidado o entendimento daquela Corte a respeito do tema, os estudos necessários à definição do assunto nesta Casa, inclusive, se for o caso, anteprojeto de norma que contemple a incorporação, na Resolução-TCU nº 206/2007, dos preceitos que se fizerem necessários à regulamentação definitiva da matéria, sem prejuízo das medidas cabíveis junto à Comissão de Jurisprudência, para que seja atualizada a redação da Súmula-TCU nº 256, afora as providências de normatização a que se referem os itens 72 a 82 do voto que fundamenta esta deliberação".
32. O Regimento Interno do Tribunal de Contas da União, por seu turno, previu a seguinte sistemática para exame e revisão de ofício dos atos de concessão (grifos acrescidos) :
"Art. 260. Para o exercício da competência atribuída ao Tribunal, nos termos do inciso III do art. 71 da Constituição Federal, a autoridade administrativa responsável por ato de admissão de pessoal ou de concessão de aposentadoria, reforma ou pensão, a que se refere o artigo anterior, submeterá os dados e informações necessários ao respectivo órgão de controle interno, que deverá emitir parecer sobre a legalidade dos referidos atos e torná-los disponíveis à apreciação do Tribunal, na forma estabelecida em ato normativo. 
§ 1º O Tribunal determinará o registro dos atos que considerar legais e recusará o registro dos atos considerados ilegais.
§ 2º O acórdão que considerar legal o ato e determinar o seu registro não faz coisa julgada administrativa e poderá ser revisto de ofício pelo Tribunal, com a oitiva do Ministério Público e do beneficiário do ato, dentro do prazo de cinco anos da apreciação, se verificado que o ato viola a ordem jurídica, ou a qualquer tempo, no caso de comprovada má-fé."
33. O art. 54 da Lei 9.784/1999 (conhecida como lei do processo administrativo) , por sua vez, estabelece (grifos acrescidos) :
"Art. 54. O direito da Administração de anular os atos administrativos de que decorram efeitos favoráveis para os destinatários decai em cinco anos, contados da data em que foram praticados, salvo comprovada má-fé.
§ 1o No caso de efeitos patrimoniais contínuos, o prazo de decadência contar-se-á da percepção do primeiro pagamento.
§ 2o Considera-se exercício do direito de anular qualquer medida de autoridade administrativa que importe impugnação à validade do ato."
34. Ora, uma vez que o entendimento deste Tribunal se firmou no sentido de que a revisão de ofício - ou seja, a reapreciação do ato registrado - deveria ser feita no prazo máximo de cinco anos, a interpretação literal do dispositivo regimental não se coaduna com a Lei 9.784/1999. Isso porque, nos termos da lei, o exercício do direito de anular ocorre com a adoção de qualquer medida que importe impugnação à validade do ato. 
35. Sobre o tema, manifestei-me nos seguintes termos quando do julgamento do TC Processo 005.430/2001-2 (Acórdão 2384/2014-TCU-Plenário, rel. Ministro Raimundo Carreiro) :
"Trata-se de solicitação, formulada pelo Ministério Público junto ao Tribunal, de revisão de ofício da Decisão 523/2002-TCU-1ª Câmara, mediante a qual foi ordenado o registro da aposentadoria do Sr. Sebastião Honorato de Oliveira. A motivação para tanto, invocada pelo Parquet, foi o cômputo de tempo de atividade rural em favor do inativo sem a correspondente contribuição previdenciária.
2. Na sessão de 13 de agosto último, o eminente relator, Ministro Raimundo Carreiro, a despeito de reconhecer que o ato concessório efetivamente viola a ordem jurídica, na linha do entendimento expresso no Acórdão 740/2006-TCU-Plenário, o que, em princípio, o sujeitaria à revisão, defende, com esteio em precedentes do Tribunal, que 'somente é cabível a revisão de ofício de acórdão que considerou legal ato de aposentadoria ou pensão dentro do prazo de cinco anos do julgamento, consoante dispõe o art. 260, § 2º, do Regimento Interno do Tribunal de Contas da União, em obediência ao princípio da segurança jurídica'.
3. Adianto, de plano, que acompanho, no mérito, as conclusões de Sua Excelência, eis que consentâneas com o posicionamento prevalecente neste Colegiado quanto ao alcance do referido dispositivo regimental.
4. Nada obstante, considero que o caso em exame oferece ocasião propícia para dar início a nova e mais detida reflexão sobre os procedimentos adotados pelo Tribunal no que concerne ao instituto da revisão de ofício, de modo a preencher, por exemplo, as lacunas normativas elencadas na questão de ordem suscitada pela Presidência da Corte ainda no ano de 2006 (Anexo I da Ata 33/2006-Plenário) , como a definição de relatoria e mesmo do colegiado julgador, até hoje sem disciplinamento em ato próprio.
5. Nesse contexto, penso que seria pertinente avaliar, inclusive, a conveniência de harmonizar as prescrições do art. 260, § 2º, do Regimento Interno com aquelas do art. 54 e parágrafos da Lei 9.784/1999, ponto determinante no desfecho do presente processo. Sobre esse aspecto, a propósito, lembro que a aplicação da decadência prevista na Lei do Processo Administrativo aos atos sujeitos a registro é matéria já pacificada no Supremo Tribunal Federal, como ilustra, aliás, entre muitos outros, o julgado transcrito no voto do relator.
6. Assim, proponho, aditivamente, que seja endereçada determinação à Secretaria-Geral de Controle Externo para que constitua grupo de trabalho com vistas a estudar o assunto e, eventualmente, submeter à apreciação deste Colegiado projetos de atos normativos dispondo a respeito."
36. Tanto o relator quanto o Plenário aquiesceram a essa proposição, de modo que foi exarada a seguinte determinação no Acórdão 2.384/2014 (ainda não implementada) :
"9.2. determinar à Secretaria-Geral de Controle Externo que, em face das razões expostas na Questão de Ordem suscitada pela Presidência na sessão plenária de 16/8/2006 (Ata 33/2006-Plenário) e, ainda, da jurisprudência do Supremo Tribunal Federal que submete ao prazo decadencial estabelecido no art. 54 da Lei 9.784/1999 as deliberações do TCU que envolvem a apreciação, para fins de registro, de atos de concessão e admissão, constitua grupo de trabalho com o propósito de avaliar os procedimentos atualmente adotados no âmbito desta Corte para a realização de revisões de ofício e, eventualmente, submeter ao Tribunal projetos de atos normativos dispondo a respeito;"
37. A leitura do § 2º do art. 260 do Regimento Interno, como é feita hoje, além de contrariar disciplina legal aplicável aos atos sujeitos a registro, tem, pelo menos, duas consequências práticas indesejáveis. A primeira é permitir que atos contrários à ordem jurídica continuem a produzir efeitos financeiros contra o Erário, dada a impossibilidade prática de seguir os trâmites processuais em prazo reduzido - situação que ocorre, por exemplo, quando se verifica a ilegalidade a poucos meses do prazo fatal de cinco anos.
38. A segunda consequência é a possível não observância dos princípios formalismo moderado e da busca da verdade material, que regem o processo administrativo, em razão da necessidade extrema de se observar os prazos processuais. Assim, pedidos de prorrogação de prazo pelo interessado ou propostas de diligência eventualmente sugeridas pelo Ministério Público, que normalmente seriam acatados, tendem a ser indeferidos, com possíveis prejuízos à ampla defesa e à busca da verdade material. Daí a inteligência do § 2º do art. 54 da Lei 9.784/1999, que não exige a revisão do ato administrativo no prazo de cinco anos, mas apenas a prática de ato com o inequívoco propósito de rever esse ato. 
39. Cabe mencionar que as revisões dos atos concessórios no âmbito do regime geral de previdência podem ser feitas no prazo de dez anos e, da mesma forma que na Lei 9.784/1999:
"Art. 103-A.  O direito da Previdência Social de anular os atos administrativos de que decorram efeitos favoráveis para os seus beneficiários decai em dez anos, contados da data em que foram praticados, salvo comprovada má-fé.               (Incluído pela Lei nº 10.839, de 2004) 
§ 1o  No caso de efeitos patrimoniais contínuos, o prazo decadencial contar-se-á da percepção do primeiro pagamento.              (Incluído pela Lei nº 10.839, de 2004) 
§ 2o  Considera-se exercício do direito de anular qualquer medida de autoridade administrativa que importe impugnação à validade do ato." (redação conferida pela Lei 10.839/2004) 
40. Diante do entendimento do STF quanto à aplicabilidade da Lei 9.784/1999 aos atos sujeitos a registro e à vista do mandamento constitucional segundo o qual o regime de previdência dos servidores públicos observará, no que couber, os requisitos e critérios fixados para o regime geral de previdência (§ 12 do art. 40 da CF) , não se sustenta interpretação restritiva do § 2º do art. 260 do Regimento Interno desta Corte.
41. A despeito de tal interpretação restritiva não se amoldar à lei, poder-se-ia defender sua razoabilidade ao limitar o prazo total que este Tribunal dispunha para tornar definitivo o ato sujeito a registro. Isso porque, na sistemática anterior, não havia limitação temporal para que o TCU pudesse negar registro ao ato, bastando, para tanto, promover, a qualquer tempo, a oitiva do interessado. Daí porque a limitação para a conclusão da revisão de ofício no prazo de cinco anos, a despeito de contrariar a redação do § 2º do art. 54 da lei do processo administrativo, não era de todo desarrazoada.
42. Essa situação não mais existe com a decisão proferida pelo STF no RE 636.553/RS, sendo certo que, após cinco anos do ingresso nesta Corte, o ato deve ser tido como automaticamente registrado.
43. Considerando que a interpretação do Regimento Interno deve se harmonizar com os dispositivos legais e que a jurisprudência do STF é inequívoca quanto à aplicação da lei do processo administrativo aos atos sujeitos a registro, deve-se conferir interpretação ao § 2º do art. 260 do Regimento Interno em conformidade com o § 2º do art. 54 da Lei 9.784/1999.
44. Dado que a interessada foi cientificada sobre a possível ilegalidade de seu ato de aposentadoria (a saber, ausência de contribuição previdenciária relativamente ao tempo mencionado na certidão da OAB) em 2017 (vide Ofício/Sefip 4.255 de peça 25 e defesa de peça 34, dentre outros) , entendo como atendido o § 2º do art. 54 da Lei 9.784/1999. 
45. Desse modo, poderá a Sefip adotar as medidas cabíveis para a revisão de ofício da presente concessão, sem prejuízo da renovação da oitiva, uma vez que, na assentada anterior, a interessada foi chamada a se manifestar sobre possível ilegalidade do ato e não a se opor à revisão de ato já registrado, ainda que automaticamente. 
Diante do exposto, VOTO por que o Tribunal adote a deliberação que ora submeto a este colegiado.
TCU, Sala das Sessões Ministro Luciano Brandão Alves de Souza, em 10 de fevereiro de 2021.
BENJAMIN ZYMLER 
Relator